【裁判字號】    90,上易,59
【裁判日期】    900329
【裁判案由】    侵占
【裁判全文】
臺灣高等法院花蓮分院刑事判決              九十年度上易字第五九號
    上訴人即被告  甲○○
    選 任辯護 人  葉源龍
右列上訴人即被告因侵占案件，不服臺灣花蓮地方法院八十九年度易字第六四六號中
華民國八十九年十二月二十九日第一審判決( 起訴案號：臺灣花蓮地方法院檢察署八
十九年度偵字第一０一六號 )，提起上訴，本院判決如左：
    主  文
原判決撤銷。
甲○○無罪。
    理  由
一本件公訴意旨以：甲○○原為雙聯建設股份有限公司( 下稱雙聯公司，於民國八十
  八年五月二十八日申請更名為友信建設股份有限公司，下稱友信公司 )董事長，明
  知雙聯公司於八十五年間分別價售興建之預售屋一棟予杜美玉( 座落花蓮縣吉安鄉
  ○○段一０六七地號土地及Ｅ棟三號房屋，房屋新台幣( 下同 )二百八十五萬元，
  土地五百二十八萬元，合計八百一十三萬元，合約折價為七百九十三萬元 )及許維
  庭( 同地段及Ｃ棟三號房屋一百一十七萬元、土地三百二十八萬元，合計五百零五
  萬元 )，而該房地於八十七年七月十三日移轉登記予杜、許二人，竟意圖為自己不
  法之所有，於八十八年六月二十九日，受杜、許二人之委託，將二人匯予甲○○之
  六百九十五萬元，以該房地連帶保證人之身份，再匯予臺灣土地開發信託投資股份
  有限公司花蓮分公司( 下稱台開公司 )辦理信託資金憑證，以更換友信公司以該房
  地向台開公司聯合抵押貸款之擔保品，惟台開公司於八十八年七月十五日，應甲○
  ○解除信託憑證並清償上開二房地債務之要求，台開公司乃以多餘之五十萬元，退
  還給甲○○，甲○○乃之據為己有。因認甲○○涉有刑法第三百三十五條第一項之
  侵占罪嫌。
二公訴意旨認被告涉犯刑法第三百三十五條第一項侵占罪嫌，無非以告訴人代表人乙
  ○○之指述，及經證人許朝盛( 起訴書誤載為許朝勝 )與台開公司經理薜柳川之結
  證為其依據。訊據被告堅決否認犯罪，辯稱：當初該房地被台開公司查封拍賣中，
  伊是善意幫杜美玉、許維庭二位客戶清償，後來台開公司退還五十萬元，是前幾個
  月( 按係本案繫屬檢方後 )去查帳才知道，伊並無侵占或背信之犯意等語。
三按侵占罪之成立，以擅自處分自己持有之他人所有物，或變易持有之意為所有之意
  ，而逕為所有人之行為，為其構成要件，雖行為之外形各有不同，要必具有不法所
  有之意思，方與本罪之構成要件相符( 參見最高法院十九年上字第一０五二號判例
   )。茲因金錢之性質與其他所有物不同，其所有權因交付而轉移，是被告受杜美玉
  及許維庭代理人許朝盛之託，將本件六百九十五萬元交台開公司時，該款項之所有
  權已移轉予台開公司，已非杜美玉、許維庭所有，嗣因台開公司承辦人自行計算之
  結果，連同被告前為林楊淑廷交付部分，一共退還九十四萬元，匯入被告帳戶。此
  項事實，有前揭證人即台開公司經理薜柳川於偵查中之證述筆錄在卷可證，兼之被
  告一再陳稱其受託交付台開公司之六百九十五萬元，主觀上認為其性質為借款，故
  簽發同金額之本票一紙交付許朝盛收執，復有證人許朝盛及吳文欽之陳述在卷可資
  佐證，足見被告所為，顯與侵占罪之構成要件不符。況台開公司匯入被告帳戶之金
  額為九十四萬元，在告訴人具狀向檢察官告訴前，遍查全卷，並無任何證據足以證
  明被告確實知悉其中之五十萬元係應退杜美玉、許維庭還之款項。偵查中，被告係
  遵照檢察官之意見將五十萬元退還杜美玉及許維庭之代理人許朝盛，此情亦經告訴
  人代表人乙○○於八十九年十月十七日原審訊問時供證屬實，有筆錄在卷可考。益
  見被告所為，與侵占罪之構成要件有間，不能以該罪相繩。
四被告主觀上絕無侵占之犯意已詳前述，而告訴人之告訴，係以使被告受刑事追訴為
  目的，是其陳述是否與事實相符，仍應調查其他證據以資審認( 參見五十二年台上
  字第一三００號判例 )，且公訴意旨所載證人許朝盛、薜柳川之證述無從證明被告
  確有起訴書所載犯行，有其證述在卷可稽，此外，別無其他積極具體證據足以證明
  被告確有公訴意旨所載侵占犯行，自不得僅憑告訴人片面之指訴遽入被告於罪。
五原判決雖認被告前述上訴理由之辯解，對被告所為認為不能成立刑法第三百三十五
  條第一項之侵占罪，惟認被告違背其信託義務，應變更起訴法條，判處被告刑法第
  三百四十二條第一項之背信罪刑。然刑法第三百四十二條第一項背信罪，須為他人
  處理事務，意圖為自己或第三人不法之利益，或損害本人之利益而為違背其任務之
  行為，致生損害於本人之財產或其他利益者始能成立。茲因被告受杜美玉、許維庭
  代理人許朝盛之託，將本件六百九十五萬元交台開公司塗銷抵押權登記時，簽發同
  額本票交付許朝盛收執，迄未返還被告，其財產或利益自無損害可言，而被告主觀
  上復認為其性質為借款，且於本案偵查時始知悉台開公司匯入其帳戶之九十四萬元
  ，其中之五十萬元，係屬於退還杜美玉及許維庭二戶之款項，被告即遵照檢察官之
  意見而退還該二人之代理人許朝盛，亦詳前述。凡此在在足以證明被告所為，不能
  成立背信罪，原審遽予認定被告係犯背信罪名，自有未合，被告之上訴意旨，執此
  指摘原判決不當，為有理由，應予撤銷並諭知被告無罪之判決。
據上論斷，應依刑事訴訟法第三百六十九條第一項前段、第三百六十四條、第三百零
一條第一項前段，判決如主文。
本案經檢察官邱雲昌到庭執行職務。
中      華      民      國    九十      年     三       月    廿九      日
                                審判長法官  吳  鴻  章
                                      法官  蔡  俊  有
                                      法官  黃  永  祥
右正本證明與原本無異。
本件不得上訴。
                                    書記官  吳  家  瑩
中      華      民      國    九十      年     三       月    廿九      日


司法院資訊處製作；財團法人民間司法改革基金會備份。
